【裁判字號】    95,訴,2848
【裁判日期】    970630
【裁判案由】    貪污等
【裁判全文】
臺灣桃園地方法院刑事判決              95年度訴字第2848號
                                      96年度訴字第705 號
公  訴  人  台灣桃園地方法院檢察署檢察官
被      告  乙○○
選任辯護人  簡文玉律師
被      告  己○
                    號
            顏景祥
上二人共同
選任辯護人  陳佳瑤律師
            林盛煌律師
上列被告因貪污治罪條例等案件，經檢察官提起公訴（95年度偵
字第21855 、23467 、23468 號）及追加起訴（96年度偵字第78
1 、3532號），本院判決如下：
    主  文
乙○○共同連續行使從事業務之人，明知為不實之事項，而登載
於其業務上作成之文書，足以生損害於公眾，處有期徒刑陸月，
減為有期徒刑月。又意圖為自己不法之所有，以詐術使人將本
人之物交付，未遂，處有期徒刑壹年貳月，減為有期徒刑柒月。
應執行有期徒刑玖月。
己○共同行使從事業務之人，明知為不實之事項，而登載於其業
務上作成之文書，足以生損害於公眾，處有期徒刑肆月，如易科
罰金，以銀元佰元即新台幣玖佰元折算壹日；減為有期徒刑貳
月，如易科罰金，以銀元佰元即新台幣玖佰元折算壹日。
顏景祥無罪。
    事  實
一、乙○○於民國82年間起擔任台灣省菸酒公賣局桃園分局（於
    91年7 月1 日改制為台灣省菸酒股份有限公司桃園營業處，
    下稱公賣局）業務課調查處理股股長，負責查緝及管制私菸
    酒，為從事業務之人。緣90年2 月底公賣局辦事員壬○○於
    辦理銷售酒精業務時發現疑有他人涉有違反台灣省內菸酒專
    賣暫行條例情事，乃將該情事轉知乙○○，乙○○乃先於90
    年2 月底某日以電話請求任職於內政部警政署刑事警察局之
    己○偵辦該案，公賣局再於90年2 月27日以正式函文請求內
    政部警政署刑事警察局派人會同查緝（其後內政部警政署刑
    事警察局指派己○主辦本案，顏景祥協辦），其後乙○○並
    介紹義警戊○○與己○、顏景祥認識，以配合內政部警政署
    刑事警察局查緝作為，嗣於90年5 月23日在台北市○○○路
    ○ 段260 巷6 號查獲丙○○涉犯違反台灣省內菸酒專賣暫行
    條例，該案並經本院以91年度桃簡字第1012號判決確定（下
    稱丙○○案）。
二、乙○○基於行使業務上登載不實文書之概括犯意：
（一）乙○○、己○、丙○○均明知上開查扣之無水酒精並未銷
      燬，僅係責付丙○○保管，且己○、乙○○均未會同銷燬
      上開無水酒精，竟基於行使業務上登載不實文書之犯意聯
      絡，乙○○於94年1 月間某日（94年1 月7 日前）先以電
      腦繕打其業務上作成之「銷燬證明書」，並記載「丙○○
      君等因未經核准於90年5 月23日位於台北市○○路○ 段26
      0 巷6 號販賣無水酒精，為刑事局暨公賣局桃園分局會同
      查獲無水酒精7,461 公升，其中責付丙○○君代為保管34
      9 桶（20公升裝）合計6,980 公升，因不便搬運及保管，
      並有危險及妨害公共衛生之虞，乃依據台灣省內菸酒專賣
      暫行條例施行細則第7 條規定當場銷燬處置，不再流入市
      面。」、「會同銷燬單位人員（簽章）：內政部警政署刑
      事警察局、公賣局桃園分局、在場人簽章：」、「中華民
      國90年5 月23日」等不實事項共1 式3 份，乙○○即於上
      開「銷燬證明書」簽章欄「公賣局桃園分局」處簽名，其
      後乙○○即於94年1 月7 日邀約丙○○至其於公賣局之辦
      公室，以上開案件辦理結案事宜為由，要求丙○○於上開
      「銷燬證明書」簽章欄「在場人」處簽名，其後乙○○再
      撥打電話與己○，向己○表示因上開無水酒精案件需要己○再前往公賣局，己○即於94年1 月間某日（94年1 月7
      日後）前往公賣局，其後於乙○○辦公室內，乙○○再以
      公賣局內部作業手續為由，要求己○於上開「銷燬證明書
      」簽章欄「內政部警政署刑事警察局」處簽名，用以表示
      上開無水酒精於90年5 月23日經乙○○、己○會同銷燬，
      且丙○○於銷燬時亦在場，上開「銷燬證明書」登載完成
      後，乙○○除交付丙○○1 份外，並另交付1 份與內政部
      警政署刑事警察局（由己○收受），再自存1 份於公賣局
      案卷內，而行使之，足生損害於主管機關於管理遭查扣無
      水酒精之正確性。
（二）於94年3 月間某日（94年3 月14日後），公賣局接獲財政
      部94年3 月14日台庫中二字第0940390236號函，函中指示
      ：「有關丙○○、張淑霞涉嫌違反台灣省內菸酒專賣暫行
      條例案件，案經台灣桃園地方法院桃園簡易庭91年度桃簡
      字第1012號刑事簡易判決確定，其未令沒收之扣押物，業
      經財政部94年2 月14日台財庫中字第09403406740 號公告
      沒收確定，請依規定辦理銷燬事宜。」等語，經公賣局行
      銷課課長丁○○向乙○○表示該等案件扣案物若需當場銷
      燬，需請示檢察官後方可為之，乙○○明知上開案件扣案
      物品並未銷燬，且查獲時亦未請示檢察官如何處理該等扣
      案物，竟承前行使業務上登載不實文書之概括犯意，竟將
      上開案件遭查獲時（即90年5 月23日），其職務上製作之
      「查獲違反台灣省內菸酒專賣暫行條例案件扣押物品表」
      中專責機關（即公賣局）自存聯，先影印2 份，接續分別
      加註「經檢察官同意及考量公共危險及妨害衛生之虞當場
      銷燬」、「復經請示檢察官同意當場銷燬」等不實事項，
      用以表示上開扣案物品經請示檢察官後銷燬之情，再持交
      公賣局行銷課課長丁○○，而行使之，足生損害於主管機
      關於管理遭查扣無水酒精之正確性。
（三）乙○○明知上開案件90年2 月底公賣局辦事員壬○○於辦
      理銷售酒精業務時發現疑有他人涉有違反台灣省內菸酒專
      賣暫行條例情事，進而會同內政部警政署刑事警察局查獲
      （乙○○係向內政部警政署刑事警察局己○、顏景祥等人
      表示該案係檢舉人，實際上並非戊○○本案檢舉人），竟
      意圖為自己不法之所有及基於行使業務上登載不實文書之
      犯意，於94年7 月21日在公賣局物流課，就上開案件獎金
      核發事實在職務上製作簽呈，記載「丙○○違反菸酒專賣
      條例案，業已判決有罪及扣押物沒收，擬分配舉發人30％
      獎金新台幣532,715 元，分配查緝機關（刑事警察局）60
      ％獎金新台幣1,065,430 元，分配本處9 ％獎金新台幣15
      9,815 元，分配總公司1 ％獎金新台幣17,758元，於本處
      （原桃園分局）90年度查緝獎勵金保留款項目支應」等不
      實事項，呈請公賣局相關單位簽核辦理請領手續而行使之
      ，著手請領該案之檢舉人獎金，惟經公賣局代理經理周嘉
      新對於該批無水酒精是否已銷燬認有疑慮，而批交公賣局
      政風室查明，始未得逞。
二、案經台灣省菸酒股份有限公司政風處函送法務部調查局桃園
    縣調查站報請台灣桃園地方法院檢察署檢察官指揮偵辦後起
    訴。
    理  由
甲、證據能力部分：
一、證人戊○○、壬○○、癸○○、丁○○於調查局詢問時之陳
    述部分：按被告以外之人於審判外之言詞或書面陳述，除法
    律有規定者外，不得作為證據，刑事訴訟法第159 條第1項
    定有明文。查上開證人於調查局詢問時所為之陳述，經核不
    符合刑事訴訟法第159 條之2 、第159 條之3 、第159 條之
    5 等規定，應無證據能力。
二、關於證人戊○○、壬○○、癸○○、丁○○、辛○○、甲○○、庚○○於檢察官訊問時之陳述部分：按被告以外之人於
    偵查中向檢察官所為之陳述，除顯有不可信之情況者外，得
    為證據，刑事訴訟法第159 條之1 第2 項定有明文。查證人
    於檢察官訊問時所為之證述，查無顯不可信之情況，依前開
    規定，得為證據，且經具結以擔保其證詞之真實性及憑信性
    ，另本院審理時亦傳喚上開證人到庭使被告及其辯護人有行
    使反對詰問權之機會，是其於檢察官訊問時所為之證述，自
    具有證據能力。
乙、認定事實之理由及依據：
一、就事實欄二、（一）部分
（一）訊據被告乙○○固坦承製作上開「銷燬證明書」後並要求
      己○、丙○○於其上簽名之事實，惟矢口否認有何偽造文
      書犯行，辯稱：90年5 月23日查獲丙○○違反台灣省內菸
      酒專賣暫行條例案件當晚，伊確實有以加鹽方式銷燬扣案
      無水酒精云云。訊據被告己○固坦承應乙○○所請而於上
      開「銷燬證明書」上簽名之事實，惟矢口否認有何偽造文
      書犯行，辯稱：因為乙○○向伊表示加鹽巴已經視同銷燬
      ，為公賣局一貫之作業方式，伊才不疑有他而簽名云云。
（二）經查：
    1.上開「銷燬證明書」中確記載有「丙○○君等因未經核准
      於90年5 月23日位於台北市○○路○ 段260 巷6 號販賣無
      水酒精，為刑事局暨公賣局桃園分局會同查獲無水酒精7,
      461 公升，其中責付丙○○君代為保管349 桶（20公升裝
      ）合計6,980 公升，因不便搬運及保管，並有危險及妨害
      公共衛生之虞，乃依據台灣省內菸酒專賣暫行條例施行細
      則第7 條規定當場銷燬處置，不再流入市面。」，日期為
      「中華民國90年5 月23日」，而被告乙○○、己○及同案
      被告丙○○分別於其上簽名，有上開「銷燬證明書」附卷
      可稽（見台灣桃園地方法院檢察署95年度他字第3742號偵
      查卷第31頁），而上開「銷燬證明書」確非於90年5 月23
      日當天所簽立，復為被告乙○○、己○所坦認，且證人丙○○於本院審理時亦明確證稱其係於同日簽立「銷燬證明
      書」及「拋棄聲明書」（見本院卷(二)第128 頁；又註：該
      「拋棄聲明書」所載日期係於94年1 月7 日簽立），此部
      分之事實自可認定。
    2.雖被告乙○○辯稱：伊係於95年5 月23日接獲己○通知至
      現場配合清點查扣酒精，扣案無水酒精原交由責付丙○○
      保管，伊認為可能遭掉包，所以係於深夜約11時許搭乘計
      程車至現場，並請計程車司機幫忙摻鹽巴云云。惟查：
    (1)查被告乙○○為公賣局負責查緝走私菸酒之人，而扣案無
      水酒精為該案重要證物，本應慎重為之，豈有於深夜獨自
      前往現場，甚至委請毫不相干之計程車司機幫忙銷燬，且
      無留下任何紀錄之理？是被告乙○○所辯情節，本屬荒謬
      ，實難採信。
    (2)扣案無水酒精經採樣送台灣菸酒股份有限公司酒研究所化
      驗結果，分別檢出酒精度97.5% 、99.5% ，而均未檢出食
      鹽成分，有該所95257-1 、95257-2 報告書各1 紙在卷可
      稽（見台灣桃園地方法院檢察署95年度偵字第23468 號偵
      查卷第39、40頁），縱受責付保管人丙○○有將扣案無水
      酒精另以他容器盛裝，若被告乙○○確曾加鹽，當亦不可
      能僅因換裝容器而造成全然未檢出食鹽成分之結果，是被
      告乙○○所述有在扣案無水酒精內加鹽乙節，顯非可採。
    (3)證人丁○○於本院審理時證稱：要銷燬酒母是加鹽巴等語
      （見本院卷(二)第101 頁）；證人癸○○於本院審理時更明
      確證稱：伊詢問以前處理過的同事，該同事表示沒有用鹽
      巴銷燬，因為酒精銷燬的目的是要讓它不仍使用，或是讓
      它回復成酒精是很困難的事情，所以一般都是用化學物質
      例如硃砂等物，投入酒精中，讓酒精變成紅色，物性不一
      樣，如果加入鹽巴的話，經公司魏顧問表示沒有印象可以
      用鹽巴加入銷燬，所以要銷燬的話，也是用產生變性；另
      外伊再詢問過查緝管理課的人，表示如果是半成品的話，
      因為裡面有酵母菌種，如果加鹽巴的話，酵母菌種才會死
      掉，如是成品的話，以前都是雇車運到隆田酒廠處理，現
      在則是運到自己的倉庫處理等語（見本院卷(二)第275 、
      276 頁）。則依證人丁○○、癸○○上開所證，充其量僅
      「酒母」方可能以加鹽方式銷燬，查扣案無水酒精並非「
      酒母」，自無以加鹽方式銷燬之理。
    (4)又被告乙○○就其所辯加鹽乙節是否有告知會同查緝之己○乙節，或稱：伊查獲當日即有灑鹽巴，只是己○不知道
      云云（見台灣桃園地方法院檢察署95年度他字第3742號偵
      查卷第149 頁）；或稱：伊有說己○說要去灑鹽巴，但己○說在忙云云（見台灣桃園地方法院檢察署95年度他字第
      3742號偵查卷第147 頁）；或稱：伊事先有電話跟己○講
      ，己○也同意這樣處理云云（見本院95年度聲羈字第957
      號卷第9 頁），前後所述不符，顯難採信。
    (5)綜上，被告乙○○上開所辯，顯非可採。
    3.又被告己○雖辯稱：因為乙○○向伊表示加鹽巴已經視同
      銷燬，為公賣局一貫之作業方式，伊才不疑有他而簽名云
      云。惟查：上開「銷燬證明書」內容已明確記載：於90年
      5 月23日就責付丙○○保管之無水酒精，因不便搬運及保
      管，並有危險及妨害公共衛生之虞，當場銷燬處置等意旨
      ，且於簽章處亦載明內政部警政署刑事警察局會同銷燬，
      以被告己○之學經歷，斷無不知上開所載「當場銷燬」、
      「會同銷燬」等文字所示意義之理。查被告己○於本院審
      理時已供承其係於94年1 月間在上開「銷燬證明書」簽名
      （見本院卷(二)第312 、313 頁）；而其於調查局詢問時迭
      陳稱：查獲當天並未銷燬，亦未加入鹽巴銷燬，只有責付
      丙○○保管等語（見台灣桃園地方法院檢察署95年度他字
      第4561號偵查卷第88頁）；甚且於調查局詢問及檢察官訊
      問時迭稱：伊曾質問乙○○該文書日期、內容真實性及處
      理方式（見台灣桃園地方法院檢察署95年度他字第4561號
      偵查卷第88、89頁）；伊並未與公賣局人員會同一起銷燬
      無水酒精，乙○○拿該「銷燬證明書」要伊簽名時，伊當
      場質疑為何銷燬日期為90年5 月23日，伊問乙○○在何處
      銷燬，但乙○○沒有告訴伊等語（見台灣桃園地方法院檢
      察署95年度他字第4561號偵查卷第113 、114 頁），顯見
      被告己○於上開「銷燬證明書」簽名時，即已認知該內容
      均係不實，則被告己○猶於該文書內簽名，顯難謂無與被
      告乙○○共同於該文書上不實登載之犯意聯絡，被告己○
      上開所辯，顯非可採。
二、就事實欄二、（二）部分
（一）訊據被告乙○○固坦認於上揭時、地影印「查獲違反台灣
      省菸酒專賣暫行條例案件扣押物品表」中專責機關（即公
      賣局）自存聯後，分別加註「經檢察官同意及考量公共危
      險及妨害衛生之虞當場銷燬」、「復經請示檢察官同意當
      場銷燬」並持交丁○○之事實，惟矢口否認有何偽造文書
      犯行，辯稱：於94年3 月間接獲財政部公文表示需銷燬扣
      案無水酒精，丁○○指示銷燬扣案無水酒精需請示檢察官
      ，故伊方依丁○○指示請示胡檢察官，這是通案的請示，
      並非就本案為請示云云。
（二）經查：
    1.查卷附「查獲違反台灣省內菸酒專賣暫行條例案件扣押物
      品表」內，其中1 份僅係記載「責付保管」字樣，另2 份
      除記載「責付保管」字樣外，確各加註「經檢察官同意及
      考量公共危險及妨害衛生之虞當場銷燬」、「復經請示檢
      察官同意當場銷燬」字樣，有該3 份「查獲違反台灣省內
      菸酒專賣暫行條例案件扣押物品表」在卷可參（見台灣桃
      園地方法院檢察署95年度他字第3742號偵查卷第32至34頁
      ），復為被告乙○○所是認，且供明並未就本件扣案無水
      酒精之處理為請示，此部分之事實自可認定。
    2.雖被告乙○○以前詞置辯：
    (1)查本件扣案無水酒精，並未以加鹽方式銷燬，已如前述。
    (2)證人丁○○於本院審理時已明確證稱：伊並未要求乙○○
      就本件扣案無水酒精去請示檢察官，伊只是告訴乙○○在
      新竹碰到此類案件，如果要當場銷燬，要請示檢察官，經
      檢察官同意後，方可當場銷燬等語（見本院卷(二)第105 頁
      ）。參諸扣案無水酒精係於90年5 月23日即遭查獲，衡情
      證人丁○○實無可能於94年間方要求被告乙○○就無水酒
      精銷燬乙節為請示；況被告乙○○所稱胡檢察官並非該案
      核發搜索票之檢察官，亦非當日值班檢察官，則被告乙○○上開所辯，顯難採信。
    (3)上開「經檢察官同意及考量公共危險及妨害衛生之虞當場
      銷燬」、「復經請示檢察官同意當場銷燬」等字樣均係加
      註於查獲丙○○案所製作」之「查獲違反台灣省內菸酒專
      賣暫行條例案件扣押物品表」內，則依其記載位置，顯係
      針對表示該案扣案物之處理業經請示檢察官同意，是被告
      乙○○辯稱：伊並非針對該案請示檢察官，而係通案請示
      云云，顯非可採。況，被告乙○○若僅係就承辦業務為一
      般性之請示，可於公賣局內部簽呈中表明此節即可，實無
      於本件上開「查獲違反台灣省內菸酒專賣暫行條例案件扣
      押物品表」內為上開加註之必要。
    (4)綜上，被告乙○○上開所辯，顯係卸責之詞，不足採信。
三、就事實欄二、（三）部分
（一）訊據被告乙○○固坦承於上揭時、地製作簽呈，就查獲丙○○違反菸酒專賣條例案獎金分配事宜，簽請分配舉發人
      30％獎金532,715 元，分配查緝機關（刑事警察局）60％
      獎金1,065,430 元，分配本處9 ％獎金159,815 元，分配
      總公司1 ％獎金17,758元等事實，惟矢口否認有何詐欺及
      偽造文書犯行，辯稱：伊是因為內政部警政署刑事警察局
      來函稱戊○○是檢舉人，伊尊重內政部警政署刑事警察局
      關於檢舉人之認定權，所以才以有檢舉人之方式簽請分配
      獎金云云。
（二）經查：
    1.被告乙○○於94年7 月21日在公賣局物流課，確就查獲丙○○違反菸酒專賣條例案獎金分配事宜，簽請分配舉發人
      30％獎金532,715元，分配查緝機關（刑事警察局）60 ％
      獎金1,065,430 元，分配本處9 ％獎金159,815 元，分配
      總公司1 ％獎金17,758元等情，有上開簽呈附卷可稽（見
      台灣桃園地方法院檢察署95年度他字第3742號偵查卷第37
      頁）。又依據台灣省菸酒公賣局處理菸酒緝案及發給獎金
      要點第22條規定：「刑事案件獎金應依左列規定分配：(一)
      有舉發人案件：1.舉發人百分之三十。2.查緝機關百分之
      六十，有協助機關者平均分配。3.直接主辦之分局百分之
      九。4.公賣局百分之一。(二)無舉發人案件：1.查緝機關百
      分之七十，有協助機關者平均分配。2.直接主辦之分局百
      分之二十五。4.公賣局百分之五。」有該要點附卷可稽（
      見台灣桃園地方法院檢察署95年度他字第3742號第104 、
      105 頁）。是被告乙○○確係依該要點所定「有舉發人案
      件」獎金之分配比例方式，簽請分配丙○○案獎金。
    2.至被告乙○○雖以前詞置辯，惟查：
    (1)本件緣起90年2 月底公賣局辦事員壬○○於辦理銷售酒精
      業務時發現疑有他人涉有違反台灣省內菸酒專賣暫行條例
      情事，乃將該情事轉知乙○○，由經公賣局會同內政部警
      政署刑事警察局而查獲，另戊○○並非該案之檢舉人，被
      告乙○○所是認，並經證人壬○○於檢察官訊問及本院審
      理時證述屬實，則被告乙○○明知上情，竟仍以上開方式
      （即以「有舉發人案件」）簽請分配獎金，已非無疑。
    (2)本件公賣局固曾以94年6 月21日台菸酒桃營銷字第094000
      2512號函詢問內政部警政署刑事警察局有關於90年5 月23
      日查獲丙○○違反菸酒專賣條例販售無水酒精乙案是否另
      有舉發人乙節，經內政部警政署刑事警察局以94年7 月13
      日刑偵七一字第0940097556號函覆稱：「本案舉發人萬某
      於90年2 月間先向貴處（原桃園公賣分局）檢舉中壢市中
      元（原）化工原料行（地址：中壢市○○路○ 段41號）販
      賣無水酒精，於90年2 月27日函請本局依法偵辦，經本局
      受利後會同貴處人員依址前往多次查訪、埋伏、跟蹤並無
      所獲，事後萬某陸續再以電話或親自前來本局檢舉販賣無
      水酒精之處所（台北市士林區○○○路○ 段260 巷6 號等
      ）始查獲。」等語，雖有上開函件2 份附卷可稽（見台灣
      桃園地方法院檢察署95年度他字第3742號偵查卷第28至30
      頁）。惟證人戊○○係經由被告乙○○介紹與內政部警政
      署刑事警察局人員即同案被告己○、顏景祥，業據證人戊○○於檢察官訊問及本院審理時證述明確，則被告己○、
      顏景祥於會同被告乙○○查緝上開丙○○案前，本即不認
      識證人戊○○，是內政部警政署刑事警察局上開函文中關
      於舉發人萬某於90年2 月間向公賣局舉發乙節，更非內政
      部警政署刑事警察局相關員警如己○、顏景祥等人所能知
      悉，若非經由被告乙○○告知，內政部警政署刑事警察局
      相關員警如何能得知上情，是被告乙○○辯稱：係內政部
      警政署刑事警察局表示戊○○係檢舉人云云，顯非可採。
      況被告乙○○為本件丙○○案公賣局之承辦人員，而證人
      戊○○尚且係其介紹與被告己○、顏景祥，則被告乙○○
      既知內政部警政署刑事警察局上開函文中所述檢舉乙節有
      誤，縱接獲該函，自當本其所知再向內政部警政署刑事警
      察局敘明緣由以釐清，豈能以前詞推諉其責？
    (3)被告乙○○於「有關本處原桃園分局會同刑事警察局90.0
      5.23查獲丙○○、張淑霞等人製售仿冒日本進口無水酒精
      案經過情形及檢討分析」內尚且記載：「... 將由警方提
      供義勇刑警萬某為線民，協助蒐證工作。90年2 月間萬某
      電告：中壢市○○路○ 段41號（中原化工原料行）疑似販
      賣非法酒精請查處」云云（見台灣桃園地方法院檢察署95
      年度他字第3742號偵查卷第181 頁），均與事實不符，且
      該案之緣由，係其本身當知之事項，且其對萬某（即戊○○）於該案中角色之記憶，當亦不可能因時間經過而發生
      如此全然錯誤之情形，顯見其上開文件內係刻意虛構此節
      ，益見情虛。
    (4)綜上，被告乙○○上開所辯，顯係卸責之詞，不足採信。
    3.查被告乙○○明知本件丙○○案本即並無舉發人，然被告
      乙○○竟以有舉發人方式簽請核發獎金，且依上開規定，
      舉發人可分配得高達百分之30之比例，若非批核主管認有
      異而批示查明，則公賣局勢將依被告乙○○所簽請方式分
      配獎金，被告乙○○既迭稱該案並無人舉發，則就舉發人
      分配獎金部分（即百分之30），堪認被告乙○○確有不法
      意圖。
四、本件事證明確，被告乙○○、己○上開犯行堪予認定，應依
    法論科。
五、論罪科刑：
（一）新舊法比較：被告乙○○、己○行為後，刑法部分條文業
      經修正公布，並於95年7 月1 日施行。刑法第2 條第1 項
      之規定，係規範行為後法律變更所生新舊法律比較適用之
      準據法。所謂行為後法律有變更者，包括構成要件之變更
      而有擴張或限縮，或法定刑度之變更。行為後法律有無變
      更，端視所適用處罰之成罪或科刑條件之實質內容，修正
      前後法律所定要件有無不同而斷。新舊法條文之內容有所
      修正，除其修正係無關乎要件內容之不同或處罰之輕重，
      而僅為文字、文義之修正或原有實務見解、法理之明文化
      ，或僅條次之移列等無關有利或不利於行為人，非屬該條
      所指之法律有變更者，可毋庸依該規定為新舊法之比較，
      而應依一般法律適用原則，適用裁判時法（95年11月7 日
      最高法院95年度第21次刑事庭會議決議參照）外，即應適
      用刑法第2 條第1 項之規定，為「從舊從輕」之比較。而
      比較時，應就罪刑有關之事項，如共犯、未遂犯、想像競
      合犯、牽連犯、連續犯、結合犯，以及累犯加重、自首減
      輕及其他法定加減原因（如身分加減）與加減例等一切情
      形，綜合全部罪刑之結果而為比較，予以整體適用（95年
      5 月23日最高法院95年度第8 次刑事庭會議決議參照）。
    1.刑法於94年2 月2 日修正公布，並自95年7 月1 日起施行
      ，第10條第2 項規定：稱公務員者，謂下列人員：(1)依法
      令服務於國家、地方自治團體所屬機關而具有法定職務權
      限，以及其他依法令從事於公共事務，而具有法定職務權
      限者。(2)受國家、地方自治團體所屬機關依法委託，從事
      與委託機關權限有關之公共事務者。而貪污治罪條例第2
      條，亦於95年5 月30日修正公布，並自95年7 月1 日起施
      行，條文經修正為：公務員犯本條例之罪，依本條例處斷
      。依新刑法就公務員定義以觀，除身分公務員以外，應以
      從事公共事務為限。被告乙○○原所任職之台灣省菸酒公
      賣局，業已改制為台灣菸酒股份有限公司，是被告乙○○
      從事之業務，難認係與公共事務有關。經比較行為時法與
      裁判時法，行為時法較有利於被告乙○○、己○。
    2.本件被告乙○○、己○行為後，關於刑法第216 條、第21
      5 條行使業務上登載不實文書罪，及被告乙○○行為後，
      關於刑法第339 條第1 項詐欺取財罪，其法定罰金刑最低
      度部分，由修正前刑法第33條第5 款規定為銀元1 元以上
      ，依罰金罰鍰提高標準條例第1 條前段提高為10倍（提高
      後折算為新台幣30元），修正後刑法第33條第5 款則修正
      為新台幣1 千元以上，以百元計算。經比較行為時法與裁
      判時法，就修正之罰金刑最低度部分，行為時法較有利於
      被告乙○○、己○，則應依修正後刑法第2 條第1 項前段
      規定，適用行為時（即修正前）之法律。
    3.被告乙○○、己○行為時，刑法第28條規定：「2 人以上
      共同實施犯罪之行為者，皆為正犯」，被告行為後，刑法
      第28條修正後改為「2 人以上共同實行犯罪之行為者，皆
      為正犯」。是刑法第28條共同正犯之範圍，已修正限縮於
      共同實行犯罪行為者始成立共同正犯，排除陰謀犯、預備
      犯共同正犯；新舊法就共同正犯之範圍，既因此而有變動
      ，自屬行為後法律有變更，而非僅屬文字修正，應有新舊
      法比較適用之問題（最高法院96年度台上字第3773號、97
      年度台上37號判決意旨參照），查本件被告乙○○、己○
      所為之前開犯行，比較新舊法之結果，新法及舊法對於被
      告乙○○、己○並無利或不利之情形。
    4.被告乙○○行為後，刑法第56條連續犯、第55條牽連犯之
      規定業於94年2 月2 日修正公布刪除，並於95年7 月1 日
      施行，則被告之犯行，因行為後新法業已刪除連續犯、牽
      連犯之規定，此刪除雖非犯罪構成要件之變更，但顯已影
      響行為人刑罰之法律效果，自屬法律有變更，依新法第2
      條第1 項規定，比較新、舊法結果，仍應適用較有利於被
      告乙○○之行為時法律即舊法論以連續犯。
    5.刑法第51條第5 款業於94年1 月7 日修正公布，並於95年
      月1 日施行：修正前刑法第51條規定：「數罪併罰，分別
      宣告其罪之刑，依左列各款定其應執行者：」其中第5 款
      規定：「宣告多數有期徒刑者，於各刑中之最長期以上，
      各刑合併之刑期以下，定其刑期。但不得逾20年。」修正
      後刑法第51條第5 款規定：「宣告多數有期徒刑者，於各
      刑中之最長期以上，各刑合併之刑期以下，定其刑期。但
      不得逾30年」，則修正後之規定，將宣告多數有期徒刑定
      執行刑之上限，由修正前之不得逾20年，提高為不得逾30
      年，其餘則無不同。經比較前述新、舊法結果，修正後規
      定並未較有利於被告乙○○。
    6.經比較新舊法之結果，上開修正後之規定對被告乙○○、
      己○均未較有利，經綜合全部罪刑之結果，在適用「罪刑
      綜合比較原則」、「擇用整體性原則」下（最高法院27年
      上字第2615號判例意旨參照），依刑法第2 條第1 項前段
      規定，本案應一體適用被告乙○○、己○行為時之法律。
    7.又所謂不能割裂適用，係指與罪刑有關之本刑而言，不包
      括易刑處分，事關刑罰執行之易刑處分仍應分別適用最有
      利於行為人之法律。易言之，倘所處之主刑同時有徒刑、
      拘役易科罰金、罰金易服勞役之情形時，關於易科罰金、
      易服勞役部分應分別為新舊法有利不利之比較（最高法院
      96年度台非字第58號判決意旨參照）。被告己○行為後，
      關於易科罰金之折算標準，修正前刑法第41條第1 項前段
      規定：「犯最重本刑為5 年以下有期徒刑以下之刑之罪，
      而受6 個月以下有期徒刑或拘役之宣告，因身體、教育、
      職業、家庭之關係或其他正當事由，執行顯有困難者，得
      以1 元以上3 元以下折算1 日，易科罰金。」又被告己○
      行為時之易科罰金折算標準，修正前罰金罰鍰提高標準條
      例第2 條前段（現已刪除）規定，就其原定數額提高為10
      0 倍折算1 日，則本件被告行為時之易科罰金折算標準，
      應以銀元300 元折算1 日，經折算為新台幣後，應以新台
      幣900 元折算為1 日；修正後刑法第41條第1 項前段則規
      定：「犯最重本刑為5 年以下有期徒刑以下之刑之罪，而
      受6 個月以下有期徒刑或拘役之宣告者，得以新台幣1,00
      0 元、2,000 元或3,000 元折算1 日，易科罰金。」比較
      易科罰金之折算標準，以行為時法較有利於被告己○，則
      應依修正後刑法第2 條第1 項前段規定，適用行為時（即
      修正前）之法律。
    8.刑法未遂犯處罰效果之規定，於94年2 月2 日修正公布，
      由修正前刑法第26條本文改列至刑法第25條第2 項，惟均
      規定「得按既遂犯之刑減輕之。」無比較適用之問題，應
      適用裁判時法（最高法院95年度第21次刑事庭會議決議參
      照）。
    9.另刑法施行法第1 條之1 施行後，罰金刑貨幣單位雖有「
      銀元」、「新台幣」之差異，惟適用結果之罰金額度則無
      二致，就罰金法定刑提高之「刑罰權規範內容」並無利或
      不利變更，自不生新舊法之比較問題，應適用具特別法及
      準據法之刑法施行法第1 條之1 規定（台灣高等法院暨所
      屬法院95年法律座談會刑事類提案第16號參照）。
（二）核被告乙○○、己○就事實欄二、（一）所為，係犯刑法
      第216 條、第215 條行使業務上登載不實文書罪。被告乙○○、己○就上開行使業務上登載不實犯行，有犯意聯絡
      與行為分擔，為共同正犯。又被告己○雖非從事該項業務
      之人，惟其與從事該項業務之被告乙○○共犯，依刑法第
      31條第1 項，仍以該罪之共同正犯論處。被告乙○○、己○在業務上文書為不實登載後持以行使，其登載不實之低
      度行為為行使之高度行為吸收，不另論罪。至公訴人認被
      告乙○○、己○犯刑法第211 條偽造公文書罪，惟如前所
      述，被告乙○○依修正後刑法第10條第2 項規定，已非公
      務員，而被告己○雖係任職於內政部警政署刑事警察局，
      惟上開「銷燬證明書」係屬公賣局人員（即被告乙○○）
      承辦查緝私菸酒案件處理扣案物時職務上所應書立文件，
      縱被告己○於其上簽名，上開「銷燬證明書」亦非被告己○職務上製作之文書，自非屬公文書。是被告乙○○、己○此部分所為係犯刑法第216 條、第215 條行使業務上登
      載不實文書罪，公訴人此部分認定，尚有未洽，惟社會基
      本事實相同，應依法變更起訴法條。至公訴人雖未就被告
      乙○○、己○涉犯刑法第216 條、第215 條行使業務上登
      載不實文書犯行部分起訴，惟此部分與公訴人已起訴被告
      乙○○、己○涉犯刑法第215 條業務上登載不實文書犯行
      （本件公訴人原起訴被告乙○○、己○涉犯刑法第211 條
      偽造公文書罪，業經本院變更起訴法條，已如前述），惟
      此部分與已部分起訴有實質上一罪關係，為起訴效力所及
      ，本院自應併予審理，一併敘明。
（三）核被告乙○○就事實欄二、（二）所為，係犯刑法第216
      條、第215 條行使業務上登載不實文書罪。被告乙○○在
      業務上文書為不實登載後持以行使，其登載不實之低度行
      為為行使之高度行為吸收，不另論罪。至公訴人認被告乙○○犯刑法第211 條偽造公文書罪，惟如前所述，被告乙○○依修正後刑法第10條第2 項規定，已非公務員，是上
      開「查獲違反台灣省內菸酒專賣暫行條例案件扣押物品表
      」，自非屬公文書。是被告乙○○此部分所為係犯刑法第
      216 條、第215 條行使業務上登載不實文書罪，公訴人此
      部分認定，尚有未洽，惟社會基本事實相同，應依法變更
      起訴法條。至公訴人雖未就被告乙○○涉犯刑法第216 條
      、第215 條行使業務上登載不實文書犯行部分起訴，惟此
      部分與公訴人已起訴被告乙○○涉犯刑法第215 條業務上
      登載不實文書犯行（本件公訴人原起訴被告乙○○涉犯刑
      法第211 條偽造公文書罪，業經本院變更起訴法條，已如
      前述），惟此部分與已部分起訴有實質上一罪關係，為起
      訴效力所及，本院自應併予審理，一併敘明。被告乙○○
      將「查獲違反台灣省內菸酒專賣暫行條例案件扣押物品表
      」中專責機關（即公賣局）自存聯後影印2 份，先後加註
      「經檢察官同意及考量公共危險及妨害衛生之虞當場銷燬
      」、「復經請示檢察官同意當場銷燬」等不實事項，再持
      交公賣局行銷課課長丁○○，其各行為之獨立性極為薄弱
      ，依一般社會健全觀念，在時間差距上難以強行分開，在
      刑法評價上，以視為數個舉動之接續施行，合為包括之一
      行為予以評價，較為合理，為接續犯。
（四）核被告乙○○就事實欄二、（三）所為，係犯刑法第339
      條第2 項、第1 項詐欺取財未遂罪，及同法第216 條、第
      215 條行使業務上登載不實文書罪。被告乙○○在業務上
      文書為不實登載後持以行使，其登載不實之低度行為為行
      使之高度行為吸收，不另論罪。至公訴人認係犯修正前貪
      污治罪條例第5 條第2 項、第1 項第2 款之利用職務機會
      詐取財物未遂罪及刑法第211 條偽造公文書，惟如前所述
      ，被告乙○○依修正後刑法第10條第2 項規定，已非公務
      員，而被告乙○○所製作簽請核發檢舉獎金之簽呈，自亦
      非屬公文書，公訴人此部分認定，尚有未洽，惟社會基本
      事實相同，應依法變更起訴法條。至公訴人雖未就被告乙○○涉犯刑法第216 條、第215 條行使業務上登載不實文
      書犯行部分起訴，惟此部分與公訴人已起訴被告乙○○涉
      犯刑法第215 條業務上登載不實文書犯行（本件公訴人原
      起訴被告乙○○涉犯刑法第211 條偽造公文書罪，業經本
      院變更起訴法條，已如前述），惟此部分與已部分起訴有
      實質上一罪關係，為起訴效力所及，本院自應併予審理，
      一併敘明。被告乙○○之詐欺行為尚屬未遂階段，應依修
      正後刑法第25條第2 項之規定，減輕其刑。
（五）被告乙○○就上開事實欄二、（一）、（二）犯行，時間
      緊接，所犯構成要件相同罪名，顯係基於概括犯意，而反
      覆為之，為連續犯，依修正前刑法第56條之規定以一罪論
      ，並加重其刑。
（六）被告乙○○就上開事實欄二、（三）部分所犯刑法第339
      條第2 項、第1 項詐欺取財未遂罪，及同法第216 條、第
      215 條行使業務上登載不實文書罪2 罪，有方法結果之牽
      連關係，為牽連犯，應從一重之詐欺取財未遂罪處斷。
（七）被告乙○○就上開事實欄二、（一）、（二）部分所犯連
      續行使業務上登載不實文書罪及事實欄二、（三）部分所
      犯詐欺取財未遂、行使業務上登載不實文書罪，犯意各別
      、行為互殊，應予分論併罰。雖公訴人認被告乙○○所犯
      上開犯行係具牽連關係，惟按修正前刑法第55條所謂之牽
      連犯，必須二個以上之行為有方法與結果之關係者，始足
      構成，亦即必須以犯一罪之方法行為犯他罪，或以犯一罪
      之結果行為犯他罪，方有牽連關係之可言（最高法院73年
      台上字第5446號判例參照），查本件被告乙○○為事實欄
      二、（三）犯行，本不以另為事實欄二、（一）、（二）
      犯行為方法，亦非其結果，況被告乙○○始終矢口否認犯
      行，更難認其就上開事實欄二、（一）、（二）部分所犯
      連續行使業務上登載不實文書犯行及事實欄二、（三）部
      分所犯詐欺取財未遂、行使業務上登載不實文書犯行有何
      方法結果之牽連關係，是公訴人此部分認定，亦有未洽。
（八）爰審酌被告乙○○、己○犯罪之目的、動機、手段，被告
      2 人共同於乙○○職務上製作之「銷燬證明書」為不實登
      載，及被告乙○○所欲詐取之財物尚未得手之所生損害，
      犯罪情節之輕重，及犯後態度等一切情狀，分別量處如主
      文所示之刑及就被告乙○○部分定應執行之刑，再就被告
      己○部分，依修正前刑法第41條第1 項前段，諭知易科罰
      金折算標準。又按中華民國96年罪犯減刑條例業於96 年7
      月16日施行，查本件被告乙○○、己○上開犯行係在96年
      4 月24日前，爰依中華民國96年罪犯減刑條例第2 條第1
      項第3 款，減其刑期2 分之1 ，並就被告己○上開減刑後
      之徒刑，依修正前刑法第41條第1 項前段之規定，諭知易
      科罰金之折算標準，再就被告己○部分，復依該條例第9
      條規定，其減刑後之上開徒刑，應併諭知易科罰金之折算
      標準，以示懲儆。
（九）至上開「銷燬證明書」、「查獲違反台灣省內菸酒專賣暫
      行條例案件扣押物品表」，雖係被告乙○○基於職務所保
      管，然並非被告乙○○所有，爰不予宣告沒收。
貳、無罪部分（即被告顏景祥部分）及不另為無罪諭知部分（即
    被告己○部分）：
一、公訴意旨略以：被告顏景祥、己○均為內政部警政署刑事警
    察局警正偵查員，為刑法上所稱之公務員，乙○○於82年起
    ，擔任公賣局（91年7 月1 日改制為台灣省菸酒股份有限公
    司桃園營業處）業務課調查處理股股長，負責查緝及管制私
    菸酒，乙○○於90年5 月23日會同刑事警察局己○、顏景祥
    查獲丙○○等人違反台灣省內菸酒專賣暫行條例案件，並當
    場查扣之無水酒精6980公升，經責付予丙○○簽名保管，案
    經刑事警察局移送台灣桃園地方法院檢察署偵辦，而己○、
    顏景祥與乙○○明知戊○○僅係由乙○○提供購買無水酒精
    證物之協助辦案義警，並非該查緝案件之舉發人乙節，惟己○、顏景祥與乙○○，為貪得該案舉發人可另外獲得高額獎
    金，3 人竟基於利用職務機會詐取財物之犯意聯絡及行為分
    擔，由己○、顏景祥事先製作舉發人為戊○○之檢舉筆錄，
    並向戊○○誆稱: 無水酒精係由其購買故需於該收據及文件
    上簽名按捺指印，始完成協助辦案手續，戊○○自認其係協
    助辦案義警，不疑有他，即依己○、顏景祥之指示，在該文
    件多處上簽名及按捺指印。乙○○且明知該案件係公賣局於
    90 年2月間於承辦業務時發現提供之線索，竟以己○、顏景
    祥共謀，虛以戊○○為檢舉人，己○、顏景祥、乙○○，互
    相利用職務上之機會，假借依據「台灣省菸酒公賣局處理菸
    酒緝案及發給獎金要點」規定，查緝機關查獲檢舉人檢舉之
    私菸、私酒案件，一旦經司法一審判決確定有罪，檢舉人有
    檢舉獎金，其內容略以：舉發人30％、查緝機關60％，有協
    助機關者平均分配、直接主辦之分局9 ％，公賣局總局1 ％
    ，而丙○○等人違反台灣省內菸酒專賣暫行條例乙案若有舉
    發人，因該案之檢舉獎金合計1,598,145 元，其中分配舉發
    人30％獎金即532,715 元，分配刑事警察局60％獎金即1,06
    5,430 元，分配予台灣菸酒桃園營業處9 ％獎金即159,815
    元，分配總公司1 ％獎金即17,758元，己○、顏景祥、乙○○因此意圖共同詐領532,715 元之檢舉人獎金，並已由乙○○著手簽呈之請領程序，惟因公賣局主任陳伯州發覺有異，
    在簽核檢舉獎金之簽呈上加註意見而調查，始未得逞。因認
    被告己○、顏景祥涉犯貪污治罪條例第5 條第2 項、第1 項
    第2 款利用職務機會詐取財物未遂及刑法第211 條偽造公文
    書罪嫌云云。
二、按犯罪事實應依證據認定之，無證據不得認定犯罪事實；次
    按不能證明被告犯罪，應諭知無罪之判決，刑事訴訟法第15
    4 條第2 項、第301 條第1 項分別定有明文。又刑事訴訟法
    上所謂認定犯罪事實之證據，係指足以認定被告確有犯罪行
    為之積極證據而言，如未能發現有相當證據或證據不足以證
    明，自不能以推測或擬制之方法以為裁判基礎，而認定不利
    於被告之事實，需依積極證據，苟積極證據不足為不利被告
    之認定時，即應為有利於被告之認定，更不必有何有利之證
    據；所謂「積極證據足以為不利被告事實之認定」，係指據
    為訴訟上證明之全盤證據資料，在客觀上已達於通常一般之
    人均不致於有所懷疑、而得確信被告確曾犯罪之程度；若未
    達到此一程度，而有合理之懷疑存在時，即無從為有罪之確
    信。而訴訟上所得之全盤證據資料，固不以直接證據為限，
    間接證據亦應包含在內，惟採用間接證據時，必其所成立之
    證據，在直接關係上，雖僅足以證明他項事實，而由此他項
    事實，本於事理之作用足以證明待證事實者，方為合法，若
    憑空之推想，並非得採為證據資料之間接證據，最高法院29
    年上字第3105號、40年台上字第89號、30年上字第816 號及
    32年上字第67號、76年台上字第4986號判例均分別明揭斯旨
    ，足資參酌。
三、訊據被告己○、顏景祥均堅決否認有何公訴人所指犯行，辯
    稱：關於本件係乙○○告知戊○○係本件檢舉人，而檢舉人
    亦係乙○○陪同戊○○至內政部警政署刑事警察局製作的，
    伊等並不知戊○○並非本件檢舉人，伊等並未與乙○○共同
    詐領本件檢舉獎金等語。上開檢舉筆錄公訴人認被告己○、
    顏景祥涉有上開犯行，無非係以：證人戊○○之證述、證人
    戊○○之測謊結果、戊○○檢舉筆錄關於戊○○學經歷及地
    址記載有誤及被告己○、顏景祥均拒絕測謊等為主要論據。
    經查：
（一）就本件關於卷附丙○○案之檢舉筆錄之製作過程（即證人
      戊○○簽署之檢舉筆錄），證人辛○○於檢察官訊問時證
      稱：90年4 月份，乙○○帶戊○○至內政部警政署刑事警
      察局製作檢舉筆錄，當天己○有介紹乙○○，伊當天有在
      組內；製作筆錄時，只有戊○○製作，乙○○在旁邊泡茶
      ，筆錄是一問一答方式，由己○問，顏景祥負責打字等語
      （見台灣桃園地方法院檢察署96年度偵字第781 號偵查卷
      第31、32頁）；於本院審理時復證稱：90年4 月30日戊○○的檢舉筆錄，伊肯定這份筆錄是在內政部警政署刑事警
      察局偵七隊2 組內所做，當時案件是己○及顏景祥所製作
      筆錄，伊有看到，對，且乙○○帶檢舉人來內政部警政署
      刑事警察局偵七隊2 組時，由己○介紹給伊認識；己○及
      顏景祥是一問一答方式製作筆錄，因為己○的電腦打得很
      慢，所以請顏景祥代打，而且當時的案件，其2 人都有參
      與等語（見本院卷(二)第42、43頁）。證人庚○○於檢察官
      訊問時證稱：伊有在內政部警政署刑事警察局內見過檢舉
      人（指戊○○）1 次，是乙○○帶檢舉人去的，是去做筆
      錄，伊有泡茶給乙○○喝；是在內政部警政署刑事警察局
      偵七隊2 組辦公室內製作筆錄，是由顏景祥打電腦，因為
      顏景祥電腦比較好等語（見台灣桃園地方法院檢察署96年
      度偵字第781 號偵查卷第30頁）；於本院審理時證稱：伊
      曾在辦公室內看過戊○○，是乙○○帶來的，當時是做文
      書作業，伊與乙○○則在泡茶聊天等語（見本院卷(二)第52
      頁）。查證人辛○○、庚○○上開證述情節一致，且依卷
      附搜索扣押證明筆錄所載（見台灣桃園地方法院檢察署95
      年度他字第4561號偵查卷第26頁），其2 人均係參與丙○○案執行搜索者，對該案本當有一定印象，且內政部警政
      署刑事警察局查緝該類案件本即非多，則證人辛○○、庚○○對
      本件檢舉筆錄製作情形，仍有一定印象，並非全然不可能
      ；況證人辛○○、庚○○均經具結以擔保其證詞以真實性
      及憑信性，且無任何利害關係，當無甘冒偽證刑責而為不
      實陳述之理，是其等證詞當可採信，則依證人辛○○、庚○○所證情節，已難認上開檢舉筆錄係被告己○、顏景祥
      事先製作再交證人戊○○簽名。
（二）證人戊○○固於檢察官訊問時證稱：伊沒有檢舉任何案件
      ，卷內之檢舉筆錄固係伊簽名及按指印，伊是有1 次自己
      去內政部警政署刑事警察局找甲○○，顏景祥即持1 份筆
      錄叫伊簽名、按指印，但伊不知道該筆錄之內容云云。惟
      查：
    1.查證人戊○○於檢察官訊問時就其在檢舉筆錄上簽名的緣
      由，均能明確證稱：伊係到內政部警政署刑事警察局偵六
      隊找甲○○聊天，而顏景祥則是在偵七隊，2 人的辦公室
      在隔壁，伊去找甲○○時，經過偵七隊的辦公室前面，因
      為偵六隊跟偵七隊只隔一道牆而已，當其要離開偵六隊經
      過偵七隊時，是顏景祥拿1 份筆錄及收據給其看，並說酒
      當天是伊去買的，所以要伊在筆錄上簽名，以表示酒是其
      去買的，所以伊才在上面簽名及蓋手印，但是伊完全沒有
      看筆錄的內容云云，則其證述情節綦詳，惟其於本院審理
      時就該筆錄在何處製作及是否是找甲○○時順便簽的等情
      ，竟均答稱：不記得云云（見本院卷(二)第29、30頁），前
      後證述情形差異之大，則其於檢察官訊問時所證，是否確
      係事實，已非無疑。
    2.查內政部警政署刑事警察局偵七隊係在該局乙棟，而偵六
      隊則在該局丙棟，本屬不同樓棟，業據證人辛○○、甲○○於本院審理時證述明確（見本院卷(二)第43、49頁）則證
      人戊○○竟稱：偵六隊、偵七隊只隔一道牆云云，顯與事
      實不符。
    3.況內政部警政署刑事警察局係設有門禁管制，證人戊○○
      於本院審理時復稱；伊沒有甲○○之電話號碼云云（見本
      院卷(二)第34頁），則戊○○本當無獨自自由進出內政部警
      政署刑事警察局之可能，則其如何與甲○○邀約？被告顏
      景祥更如何得知證人戊○○該日將至內政部警政署刑事警
      察局而欲備妥檢舉筆錄供其簽名、按捺指印？足見證人戊○○所述情節，顯不合理。
    4.又規定檢舉人前往內政部警政署刑事警察局製作檢舉筆錄
      ，一般規定要1 式3 份，1 份該局留底，另1 份送地方法
      院檢察署，並且還要有1 份備份，而1 份至少需按捺8 枚
      指印，檢舉人要有24枚指印及簽名，業據證人辛○○於本
      院審理時證述明確（見本院卷(二)第46頁），則證人戊○○
      證稱：被告顏景祥即持「1 份」筆錄叫伊簽名、按指印云
      云，當不可能。
    5.再者，證人戊○○既身為義警，則其對司法警察偵查作為
      當較一般人有更深之認識，對筆錄製作之法律效果亦當更
      加注意，豈有對於筆錄內容全然不加聞問即逕於其上簽名
      、按捺指印之情。
    6.綜上，證人戊○○所述情節，有殊多不符常理之處，即難
      逕採。
（三）證人即被告乙○○固稱：伊於90年4 月30日並未陪同戊○○至內政部警政署刑事警察局製作檢舉人筆錄，當天伊是
      前往中壢、龜山出差云云，惟查：
    1.證人辛○○、庚○○均明確證稱係被告乙○○帶證人戊○○前往內政部警政署刑事警察局製作筆錄，已如前述。
    2.至卷附台灣省菸酒公賣局桃園分局90年4 月30日員工出差
      單固有被告乙○○前往中壢、龜山之出差申請（見本院卷
      (二)第180 頁），惟查所該記載之出差事由係「會警查處走
      私酒精案件」，並附記「刑事局0430（指4 月30日）1110
      （指上午11時10分許）電知會辦」，惟查：被告乙○○於
      檢察官訊問時已供稱95年4 月30日有到內政部警政署刑事
      警察局遇到戊○○之情（見台灣桃園地方法院檢察署95年
      度他字第3742號偵查卷第143 頁），顯見被告乙○○於當
      日確有前往內政部警政署刑事警察局；再者，被告乙○○
      於本院審理時稱：當天是伊辦公桌上有紙條記載刑事局有
      人找伊，紙條上有寫要去中壢龜山，而當天內政部警政署
      刑事警察局沒有人來，只有伊自己去云云（見本院(二)第14
      8 頁），然若被告乙○○係警方通知會同前往查處走私酒
      精案件，縱係他人代留下對方訊息之紙條，衡情被告乙○○當應理清係會同何人前往，豈有全然未查明即貿然依紙
      條所載訊息前往龜山、中壢？況被告乙○○亦自承當天並
      無任何內政部警政署刑事警察局人員前去，又被告乙○○
      於本院審理時原稱：不記得當天有無至內政部警政署刑事
      警察局云云，旋改稱：沒有去內政部警政署刑事警察局云
      云（見本院卷(二)第146 頁），前後所述截然不同，則自難
      僅憑上開出差申請單即逕認被告乙○○於90年4 月30日並
      未前往內政部警政署刑事警察局。再者，參諸戊○○係居
      住於桃園縣中壢市，對照被告乙○○所述當日在內政部警
      政署刑事警察局確有遇到戊○○之情，則亦不能排除被告
      乙○○係前往桃園縣中壢市搭載戊○○後，再與戊○○共
      同前往內政部警政署刑事警察局之可能。
    3.又參諸卷附檢舉筆錄上載：「我（指證人戊○○）因1 個
      月前，向公賣局桃園分局舉發桃園縣中壢市中元（原）化
      工原料行違法販賣酒精1 事，所以公賣局人員乙○○股長
      要伊於本日『一同』到貴局說明舉發情形。」等語（見台
      灣桃園地方法院檢察署95年度他字第3742號偵查卷第133
      頁），則若被告乙○○並未陪同證人戊○○前往內政部警
      政署刑事警察局，被告己○、顏景祥當無虛構此節之必要
      （否則豈非徒增爾後遭察覺筆錄製作不實之風險）。
    4.綜上，被告乙○○牽涉本身刑責，本即難期就其本身情節
      亦難坦白陳述，是自難依其所述，逕為不利被告己○、顏
      景祥之認定。
（四）證人戊○○固於法務部調查局對其為測謊鑑定，就「系案
      檢舉筆錄不是以一問一答方式製作完成的」及「己○、顏
      景祥2 人有載渠前往元化路購買假酒」等問題經測試均無
      情緒波動反應，研判未說謊，有卷附該局測謊報告書1 份
      在卷可稽（見台灣桃園地方法院檢察署62年度偵字第2346
      8 號偵查卷第49頁），惟按測謊檢查之受測者可能因人格
      特性或對於測謊質問之問題無法真正了解，致出現不應有
      之情緒波動反應（最高法院95年度台上字第7197號、96年
      度台上字第5558號判決意旨參照），則縱戊○○於上開測
      試結果無情緒波動反應，本即可能因其人格特性或對於測
      謊問題未真正了解，本即難逕認證人戊○○上開所證即屬
      實。
（五）雖上開檢舉筆錄就戊○○之學歷記載為「高中畢業」（戊○○於檢察官訊問時稱其為高中肄業），及戶籍及現住地
      址記載為「桃園縣中壢市○○街6 號2 樓」（為「桃園縣
      中壢市○○○街6 號2 樓」之誤），縱有錯誤之情，惟此
      等關於受訊問人年籍資料於筆錄上記載錯誤並非少見（證
      人戊○○於95年10月18日於法務部調查局桃園縣調查站之
      筆錄就其教育程度亦記載為桃園農工畢業），自難僅以即
      逕認上開檢舉筆錄係被告己○、顏景祥預先製作。
（六）至被告己○、顏景祥固於檢察官訊問時拒絕接受法務部調
      查局測謊，惟按刑事法上所稱認定犯罪事實之證據，係指
      足以證明被告確有犯罪行為之積極證據而言；該項證據必
      須無瑕疵可指，確適合於被告犯罪事實之認定者，始得採
      為犯罪資料。又刑事程序上之測謊，係對於人之內心的檢
      查，具有侵害個人內心自由及意思活動之心理檢查的性質
      ，其對人格權之侵害，猶勝對被告緘默權之違反，基於正
      當法律程序之要求，實施測謊檢查，應於事先告知受測者
      在法律上無接受測謊之義務，更應徵得受測者真摯之同意
      ，始得為之（最高法院96年度台上字第6063號判決意旨參
      照），而緘默權係刑事訴訟法第95條明文賦予被告之訴訟
      上權利，被告本無「自證己罪」之義務，自不得以被告拒
      絕接受測謊，逕予推認其供述不具真實性。是本件並無直
      接證據可證被告己○、顏景祥犯罪，而其等拒絕接受測謊
      ，亦屬其訴訟上之緘默權行使，本亦不得執此為不利被告
      己○、顏景祥之認定。
（七）再者，查本件丙○○案係於90年5 月23日即遭查獲，且當
      日前往執行搜索之警員除被告己○、顏景祥外，尚有辛○○、庚○○、王啟秀、郭銘賢等人，有卷附搜索扣押證明
      筆錄可參（見台灣桃園地方法院檢察署95年度他字第4561
      號偵查卷第26頁），該案本即非專由被告己○、顏景祥2
      人承辦，於專辦過程自亦非被告己○、顏景祥所能專擅，
      則該案偵辦過程中公文之簽辦，乃至被告己○、顏景祥於
      90年4 月30日製作戊○○之檢舉筆錄，本即依其偵查職務
      範圍內為之，而如前所述，戊○○係被告乙○○介紹、提
      供與內政部警政署刑事警察局配合查緝丙○○案，縱戊○○事實上並非本件檢舉人，亦不能排除被告乙○○向被告
      己○、顏景祥表示戊○○即本案檢舉人，致被告己○、顏
      景祥誤信被告乙○○所述之可能，自難僅憑被告己○、顏
      景祥於90年4 月30日製作戊○○之檢舉筆錄，即推認被告
      己○、顏景祥與被告乙○○有詐取檢舉獎金之犯意聯絡。
      又被告顏景祥於90年底即調至內政部警政署刑事警察局人
      事室，本件丙○○案遭查獲後之相關作業，被告顏景祥本
      即均未參與；被告己○雖與被告乙○○共同於上開「銷燬
      證明書」不實登載（即前揭經本院論罪科刑部分），然該
      「銷燬證明書」本亦與該案請領檢舉獎金無直接關連，是
      若無其他證據，自不得逕認被告己○、顏景祥與被告乙○○有詐取檢舉獎金之犯意聯絡。
四、按「刑事訴訟法第161 條已於91年2 月8 日修正公布，其第
    1 項規定：檢察官就被告犯罪事實，應負舉證責任，並指出
    證明之方法。因此，檢察官對於起訴之犯罪事實，應負提出
    證據及說服之實質舉證責任。倘其所提出之證據，不足為被
    告有罪之積極證明，或其指出證明之方法，無從說服法院以
    形成被告有罪之心證，基於無罪推定之原則，自應為被告無
    罪判決之諭知。」最高法院92年台上字第128 號判例意旨參
    照。本件公訴人所提上開證據並不足以證明所指被告己○、
    顏景祥涉犯公訴人所指犯行，且查無其他積極事證足資證明
    被告2 人確有公訴人所指上開犯行。揆諸首揭說明，自屬不
    能證明被告己○、顏景祥犯罪，應為被告顏景祥無罪之諭知
    ，另被告己○部分，起訴意旨認此部分與前揭經起訴論罪科
    刑之部分有裁判上一罪關係，故就被告己○此部分不另為無
    罪之諭知。
據上論斷，應依刑事訴訟法第299 條第1 項前段、第300 條、第
301 條第1 項，刑法第2 條第1 項前段、第31條第1 項、第216
條、第215 條、第339 條第2 項、第1 項、第25條第2 項、修正
前刑法第28條、第55條、第56條、第41條第1 項前段、第51條第
5 款，中華民國96年罪犯減刑條例第2 條第1 項第3 款、第7 條
、第9 條，刑法施行法第1 條之1 第1 項、第2 項前段，修正前
罰金罰鍰提高標準條例第2 條，判決如主文。
本案經檢察官翁春鈴到庭執行職務。
中    華    民    國    97    年    6     月    30    日
                  刑事第一庭審判長法  官  曾淑華
                                  法  官  王耀興
                                  法  官  鄭吉雄
以上正本證明與原本無異。
如不服本判決，應於判決送達後10日內向本院提出上訴狀（應附
繕本），其未敘述上訴理由者，應於上訴期間屆滿後20日內補提
理由書狀於本院，上訴於臺灣高等法院。
                                  書記官  劉宗源
中    華    民    國    97    年    6     月    30    日


司法院資訊處製作；財團法人民間司法改革基金會備份。
